【裁判字號】    97,交抗,179
【裁判日期】    970612
【裁判案由】    聲明異議
【裁判全文】
臺灣高等法院高雄分院刑事裁定        97年度交抗字第179 號
抗  告  人
即受處分人  甲○○
上列抗告人因違反道路交通管理處罰條例聲明異議案件，不服臺
灣高雄地方法院中華民國97年3 月7 日裁定（97年度交聲字第28
7 號），提起抗告，本院裁定如下：
    主  文
原裁定撤銷。
交通部公路總局高雄區監理所民國97年1 月7 日所為高監自裁字
裁80-Z00000000號之處分撤銷，甲○○不罰。
    理  由
一、抗告意旨略以：抗告人固於民國93年1 月10日使用註銷之牌
    照違規行駛，但高雄區監理所裁罰之時間為97年1 月7 日，
    業已超過3 年時效等語。
二、按88年2 月3 日公布、90年1 月1 日施行之行政程序法，其
    第110 條第1 項前段業已明定：書面之行政處分以合法送達
    發生效力，故未經合法送達之處分書，對受處分人不生效力
    ，自不得以之為執行名義移送行政執行。又94年2 月5 日公
    布、95年2 月5 日施行之行政罰法第27條第1 項規定：行政
    罰之裁處權，因三年期間之經過而消滅。如已逾裁罰期間，
    行政機關自不得再行裁罰。且依同法45條第2 項規定：本法
    施行前違反行政法上義務之行為應受處罰而未經裁處，其裁
    處權時效應自95年2 月5 日起算三年。此項規定，係因行政
    罰法施行前，違反行政法上義務之行為，鑑於以往行政法並
    無統一裁處權時效之規定，於該法施行後，有關施行前違規
    且尚未裁處之案件究應如何處理，恐生爭議，纔明定此種案
    件之裁處權時效規定，以杜爭議。因此，行政罰法施行前違
    規且尚未裁處之案件，是否得類推適用本法第27條第1 項規
    定，解釋上仍意見分歧。參考行政院送請立法院審議之行政
    罰法草案關於第45條之說明，對於該法施行後，其裁處權時
    效，除非個別行政法律另有規定而依其規定外，其餘均自施
    行之日起算。此際，如無特別規定，應為有利於受裁罰人之
    解釋，而有同法第27條第1 項所規定三年時效之適用。而道
    路交通管理處罰條例第90條前段既規定：「違反本條例之行
    為，自行為成立之日起，為有連續或繼續之狀態者，自行為
    終了之日起，逾3 個月不得舉發」，且依道路交通管理處罰
    條例第92條第3 項授權訂定之違反道路交通管理事件統一裁
    罰基準及處理細則第44條第1 項規定：「違反道路交通管理
    事件行為人，未依規定自動繳納罰鍰，或未依規定到案聽候
    裁決，處罰機關應於舉發違反道路交通管理事件通知單送達
    二個月內依基準表逕行裁決之」，即屬法律對交通違規案件
    舉發及裁罰時效之規定，自應加以遵循。是裁罰機關自有早
    日舉發、處罰及迅速執行之必要，避免違規事件長期懸而不
    決，並符合法律安定性之必要考量。對應行政罰法第45條規
    定而言，應屬特別規定而優先予以適用。縱認非屬特別規定
    ，亦應類推適用同法第27條規定，受有裁罰權三年不行使而
    消滅之限制。
三、又所謂行政處分係指行政機關行使公權力，就特定具體之公
    法事件所為對外發生法律上效果之單方行為，不因其用語、
    形式以及是否有後續行為或記載不得聲明不服之文字而有異
    。若行政機關以通知書名義製作，直接影響人民權利義務關
    係，且實際上已對外發生效力者，諸如載明應繳違規罰款數
    額、繳納方式、逾期倍數增加之字樣，倘以仍有後續處分行
    為或載有不得提起訴願，而視其為非行政處分，自與憲法保
    障人民訴願及訴訟權利之意旨不符。遇有行政機關依據法律
    製發此類通知書，相對人亦無異議而接受處罰時，猶不認其
    為行政處分性質，於法理尤屬有悖（司法院86年3 月21日大
    法官會議釋字第423 號解釋及理由書參照）。依道路交通安
    全管理處罰條例第7 條第1 項、第8 條第1 項分別規定：「
    道路交通管理之稽查，違規紀錄，由交通勤務警察，或依法
    令執行交通稽查任務人員執行之」、「違反本條例之行為，
    由左列機關處罰之：一、違反第12條至第68條之規定者，由
    公路主管機關處罰。二、違反第69條至第84條之規定者，由
    警察機關處罰」。可知交通案件之裁處程序，可分為「舉發
    」與「裁決」，非經「舉發」及「裁決」程序，難謂已經完
    成交通案件之裁處程序。且交通違規事件之裁決，係以先前
    舉發之事實為基礎，並未重新再為實體審查，故性質上僅為
    重複處置（亦有稱重複處分），非謂另有新的行政處分，故
    其實質上與先前之舉發仍為同一行政處分。是舉發程序於交
    通違規事件之法律實質意義內涵，已包含具有處罰性質內涵
    之裁決，公路主管機關及其助手之警察機關，如經對外製發
    「舉發違反道路交通管理事件通知單」，更創設違規行為人
    於收受時起得主張自動繳納案接受裁罰之效果，致行政機關
    同時受到期限內不得續行裁罰之限制，此觀道路交通安全管
    理處罰條例第9 條第1 項：「本條例所定罰鍰之處罰，行為
    人接獲違反道路交通管理事件通知單後，應於15日內，到達
    指定處所聽候裁決。但行為人認為舉發之事實與違規情形相
    符者，得不經裁決，逕依各該條款罰鍰最低額，自動向指定
    之處所繳納結案」之規定，更為明瞭。故「舉發」即屬行政
    機關行使公權力，就特定具體之公法事件所為對外發生法律
    上效果之單方行政行為，應屬行政處分，並無疑問。且參照
    道路交通管理處罰條例第90條、違反道路交通管理事件統一
    裁罰基準及處理細則第44條第1 項規定，對行政機關所為之
    限制，並非僅限於「舉發」而已，更應及於「裁決」，而有
    時效制度之意旨；行政機關逾期不為舉發及裁決，則於個案
    中更應賦予失權之效果。否則，任憑行政機關自我延宕，怠
    隋散漫而無積極作為，諸如本件係93年1 月10日違規當場即
    由警員舉發並填具舉發違規通知單，高雄區監理所竟延至97
    年1 月7 日始為裁決，客觀上並無不能裁決之事由，經過相
    當期間竟無所為，原因究竟為何？實難對外合理說明，更足
    以使行為人相信行政機關已經不再裁罰。縱認道路交通管理
    處罰條例並無裁罰時效之規定，惟亦應類推適用行政罰法第
    27條規定，受有裁罰權三年不行使而消滅之限制。裁罰機關
    在本案情形既已發失權之效果。原審法院未及注意裁罰時效
    之相關規定，認為抗告人仍應受罰，即有違誤，抗告人執此
    提起抗告，即有理由，應由本院將原裁定及原處分予以撤銷
    ，並諭知抗告人不罰。
據上論斷，應依道路交通案件處理辦法第19條、第26條，刑事訴
訟法第413 條，裁定如主文。
中    華    民    國    97    年    6     月    12    日
                  刑事第五庭    審判長法  官  曾永宗
                                      法  官  任森銓
                                      法  官  王伯文
以上正本證明與原本無異。
不得再抗告。
中    華    民    國    97    年    6     月    12    日
                                      書記官  黎  珍


司法院資訊處製作；財團法人民間司法改革基金會備份。
